【裁判字號】    90,交上訴,363
【裁判日期】    900703
【裁判案由】    過失致死
【裁判全文】
臺灣高等法院臺中分院刑事判決                    九十年度交上訴字第三六三號
    上  訴  人  台灣南投地方法院檢察署檢察官
    被      告  丙○○
右上訴人因過失致死案件，不服臺灣南投地方法院八十九年度交訴字第一五號中華民
國九十年一月三日第一審判決（起訴案號：臺灣南投地方法院檢察署八十九年度偵字
第一一七二號），提起上訴，本院判決如左：
      主  文
上訴駁回。
      理  由
一、本件公訴意旨略以：被告丙○○係水里交通事業有限公司之司機，為從事駕駛業
    務之人，於民國（下同）八十八年二月二日下午二時二十分許，駕駛車牌號碼Ｔ
    Ｉ─五五二號營業砂石車，沿南投縣竹山鎮○○路，由南投縣竹山鎮德興里往同
    鎮里方向行駛；其原應注意車前狀況，隨時採取必要安全措施，及不得超速
    行駛，與行駛至無號誌之交岔路口，應減速慢行，作隨時停車之準備，而依當時
    情形又無不能注意之情事，明知前方為鯉南路與舊鯉南路口，係無號誌之交岔路
    口，竟疏於注意，未留意前方及交岔路口車輛之動態，而冒然在該限速四十公里
    之路段，以時速五十公里至五十五公里之速度，超速行駛；適劉偉騏騎乘車牌號
    碼ＪＤＺ─五一Ｏ號重型機車，附載何億秀，沿同鎮○○○路行駛，亦未注意交
    岔路口車輛動態，即冒然左轉穿越該路口沿鯉南路往德興里方向行駛。劉偉騏見
    被告所駕駛之來車時，即往同鎮○○路一一八之十五號（起訴書及原審判決均誤
    載為一一八之五號）方向閃避，惟因被告、劉偉騏二車均煞避不及，被告所駕駛
    之前開砂石車右前保險桿碰撞劉偉騏所騎乘機車車頭，致劉偉騏、何億秀人車倒
    地，劉偉騏受有顱內出血、頭部挫傷等傷害，何億秀受有顱內出血、頭顱骨折等
    傷害，經送醫後均不治死亡，因認被告涉犯刑法第二百七十六條第二項業務過失
    致死罪嫌等語。
二、公訴人認被告涉犯業務過失致死罪嫌，係以：１、被告坦承在前開時、地駕車肇
    事，其所駕駛之車輛於肇事路段遺有左右長十三．四公尺、十四．六公尺之煞車
    車痕。２、證人王仕琪、黃達凱、石聘文證稱：被害人劉偉騏、何憶秀係騎機車
    從舊鯉南路穿越新鯉南路等語，核與被害人劉偉騏之父丁○○、何憶秀之父乙○
    ○指述情節相符。３、卷附南投縣警察局道路交通事故調查表、現場照片、相驗
    筆錄、相驗屍體證明書、驗斷書。４、雖臺灣省南投縣區車輛事故鑑定委員會、
    臺灣省車輛行車事故覆議鑑定委員會鑑定及覆議結果均認被告無肇事因素，惟將
    被告車輛遺留現場之上開二煞車痕依「一般公路汽車煞車距離、行車速度對照表
    」換算結果，得知被告在發生車禍前之行車速度約在時速五十至五十五公里，而
    肇事路段之限速為四十公里，被告超速行駛，未至無號誌路口，疏未隨時注意減
    速慢行及做隨時停車之準備，致避煞不及而與被害人劉偉騏騎乘之機車碰撞，其
    自有過失等語，為其論罪依據。訊據被告丙○○則矢口否認有業務過失致死犯行
    ，辯稱被告於發生車禍當天是載砂石到泉州寮，回程時在到達車禍地點前約五、
    六十公尺處即發現先後有二部機車從鯉南路騎上來，當時被告之車速約為四、五
    十公里，被告發現該機車時即減速並往右行駛，閃過第一輛機車，第二輛機車即
    被害人機車則因閃避不及而與被告車撞擊，撞擊點在道路邊線內，並非在邊線外
    ，被告於車禍前已採取減速及偏右行駛之動作以避免車禍之發生，並非沒有注意
    車前狀況，本件是因被害人劉偉騏跨越車道行駛，且未踩煞車並欲自被告車輛右
    側強行通過，致撞及被告駕駛之車輛等語。
三、經查：
（一）被告於右開時間駕駛ＴＩ－五五二號砂石車沿南投縣竹山鎮○○路（台一四九
      線），由同鎮德興里往里方向行駛，被害人劉偉騏則係騎乘ＪＤＺ－五一
      ０號重型機車後載被害人何憶秀，與其同學黃達凱亦騎乘機車後載王仕琪，均
      沿舊鯉南路（偵查卷第十頁南投縣警察局道路交通事故調查報告表所繪現場圖
      左下無分向線之「鯉南路」）由里往德興里方向行駛，欲前往德山寺遊玩
      ，黃達凱在前，劉偉騏在後，黃達凱由舊鯉南路騎至新舊鯉路（新鯉南路見同
      上報告表所繪現場圖右下有分向線之「鯉南路」）交岔路口後先在舊鯉南路口
      逆向車道路邊停車（停車位置見偵查卷第四十九頁上面照片以黑筆打×處，與
      肇事地點鯉南路一一八之十五號同側），待無車後再橫越鯉南路（見同上現場
      圖上方繪有雙黃分向線之鯉南路）至其車道續行前往德山寺，劉偉騏則騎至上
      開新舊鯉南路交岔路口欲橫過鯉南路時，見被告駕駛之砂石車到來，為閃躲該
      砂石車，乃逆向往被告砂石車右邊方向騎駛，因而撞擊煞避不及由被告駕駛之
    上開砂石車等情，業經被告供稱在卷（除被告誤稱被害人之來處為新鯉南路外
      ，被告供稱被害人行車道路與證人黃達凱、王仕琪、石聘文證稱其與劉偉騏係
      由舊鯉南路往德興里方向行駛等語不符，以證人供稱情節為可採，證人證詞內
      容詳後述），並據證人黃達凱在警訊供稱：「當時我騎在前面，劉偉麒在後面
      ，二人行車距離約十－十五公尺，我由舊鯉南路下坡駛進鯉南路後約二、三秒
      鐘即聽到撞擊聲，我停下來看見劉偉騏所騎之機車被砂石車撞倒在地上。」、
      證人王仕琪在警訊供稱：「．．．我們四人先到竹山鎮秀里大坑遊玩，後來於
      十四時十分許由秀林里頂林路沿舊鯉南路行駛，欲往德山寺遊玩，約十四時二
      十分，行經鯉南路一一八之十五號左側二十公尺處，我聽到撞擊聲，停下來看
      ，發現劉偉騏、何憶秀二人被砂石車撞倒在地上．．．」（見偵查卷第四十五
      頁、四十二頁反面），黃達凱在偵查中證稱：「．．共四人，乘二部機車，我
      載王仕琪、欲前去德山寺，走舊鯉南路。」、「（如何越過舊鯉南路﹖）先在
      舊鯉南路口停車，看左右有無來車再穿越。」、「（停車位置）在卷第四十九
      頁上面一張相片中所示左方第一位身穿米色長褲男子所站位置附近。」、王仕
      琪在偵查中證稱當天確係騎機車由舊鯉南路穿越新鯉南路（見偵查卷第一一五
      、一一六頁）屬實，另經證人即車禍前行經鯉南路並目睹車禍發生之石聘文在
      警訊供稱：「．．因我於八十八年二月二日十四時二十分許在竹山鎮○○路一
      一八之十五號前有目睹丙○○砂石車肇事．．．」、「當時我騎機車竹山經過
      溪方向騎到鯉南路（新舊）路口，靠新路旁，當有二部機車各載一人，前面乙
      部已經通過路口，後面乙部機車從舊鯉南路方向下斜坡，欲經路口見對面有砂
      石車而不敢跨路口，見他好像要閃避砂石車而逆向行騎，而撞到砂石車左前車
      頭。」、「確實速度多少不敢確定，但以我駕車多年經驗看，二車速度都很快
      ，當時二車都有剎車」（見偵查卷第一五０頁正反面）、在偵查中證稱：「當
      時看見一輛機車雙載從舊鯉南路衝下往過坑方向，當時亦看見卡車由對向開過
      來，另一輛機車距前機車約一、二十公尺，第二輛機車看見卡車從對向過來，
      他並沒有停，準備要往前走；卡車當時也沒有準備剎車，騎機車者走至未到雙
      黃線處，看來不及過路口，他即想躲卡車而至對向車道。（卡車速度多快）我
      不敢判斷，但有聽見剎車聲，撞到後騎機車之男生撞到後還有站起來指著司機
      ，而女生就沒再起來了。我看見死者他們從舊路來時，男的有戴安全帽，女的
      沒有。」、「死者的機車走至卡車車道的一半即往路邊走」等語（見偵查卷第
      一八七頁反面、一八八頁），顯見被害人劉偉麒通過新舊鯉南路口時，並未停
      車，即直接進入交岔路口，行至雙黃線處，於發現前方車道（即對向車道）有
      被告之砂石車時，未採取停車待被告砂石車經過後再行橫越鯉南路或繼續前行
      進入己向車道（即往德興里方向之鯉南路車道）之應變措施，反逆向行駛至被
      告砂石車車道上欲騎至被告砂石車右側處（以砂石車行進之方向，亦即為鯉南
      路往里方向之右側）以閃躲砂石車，甚為灼然。
（二）被告於發現被害人之機車後，確有採煞車及將車輛偏右行駛之應變措施一節，
      除據其供述在卷外，復經證人石聘文在警訊、偵查中證稱明確，並經警員量繪
      現場煞車痕各十三．四公尺、十四．六公尺，製有前開現場圖附卷可稽，且有
      現場照片為憑。再本件車禍發生地點係鯉南路一一八之十五號前，二車撞擊地
      點在被告車道內，被害人劉偉騏係躺在砂石車前方，被害人何憶秀係躺在右側
      水溝蓋等情，亦經發生車禍後自其住處出來查看之證人陳碧綢在警訊證稱在卷
      ，並有現場照片、前開現場圖附卷可稽，本件車禍發生地點係在被告車道靠右
      側，而非邊線外，即被告係依規定正常行駛於其應遵行車道內，被害人劉偉騏
      則係逆向行駛於被告之車道內，甚為明顯。再查，本件被告自承其砂石車之速
      度為四、五十公里，以其上開二條煞車痕依交通部所頒「一般公路汽車煞車距
      離、行車速度對照表」換算結果，其行車速度約為時速五十至五十五公里，依
      前開報告表所載，當地速限為時速四十公里，被告確有超速行為，惟依前開現
      場圖所載，鯉南路交岔路口雙黃線之起點距被告砂石車左後輪約二十四公尺，
      加上被告之剎車痕十四‧六公尺，合計約三八‧六公尺，依「汽車行駛距離及
      反應距離一覽表」於時速五十五公里時駕駛者之反應距離約為十一‧四四公尺
      換算結果，及參照被告供稱其在六十公尺距離前即已看到被害人機車等情，得
      知本件被告約在距交岔路口五十公尺處即開始採取煞車措施以避免二車發生碰
      撞，足證被告發現被害人之機車時，已立即採取避讓行為，並未怠於採取必要
      之安全措施甚明。
（三）按汽車在劃有行車分向限制線之路段，不得駛入來車之車道內；又車輛行至無
      號誌之交岔路口，支線道車應暫停讓幹線道車先行；道路交通安全規則第九十
      七條第二款、第第一百零二條第一項第二款前段分別定有明文；本件車禍地點
      係劃有分向限制線即雙黃線之路段，有道路交通事故調查報告表一份及事故現
      場之照片六張附卷可證；而舊鯉南路未劃分車道，新鯉南路則劃有雙向車道，
      附有邊線，故舊鯉南路屬支線道，鯉南路則為幹線道；被害人劉偉麒未取得駕
      駛執照，行經交岔路口時，非但未如證人石聘文採取暫停看清有無來車之安全
      駕駛措施，即冒然進入交岔路口內，復於雙黃線附近，臨時轉向進入對向車道
      內，顯屬重大違規。另以車禍地點為設有分向限制線（即標繪雙黃線）之雙車
      道，在一般駕駛者之經驗法則上，均有不得逾越雙黃線之認識，道路交通安全
      規則第九十七條第二款亦定有明文；被告正常行駛於己方道路上，對於被害人
      劉偉麒突如其來，逆向、快速、侵入己向違規行駛行為，衡諸常情，並無預見
      之可能。且被告對被害人劉偉麒是否有可能重返其自己車道，在當時緊急情況
      下，無予以判斷可能，自難法期待被告在該種情況下亦採違規超越雙黃線進入
      對向車道內以避免與劉偉騏機車碰撞。再被害人劉偉麒在雙黃線附近，見到對
      向車道有來車，相距至少有五十公尺之情況下，竟未採取進入己向車道或垂直
      向左停於路旁之安全措施，反而逆向行駛，欲自砂石車之右側（自被告之方向
      而言）會車而過，因而在對向車道內發生車禍；其應變模式顯然與一般駕駛人
      不同，自難期待被告有預見之可能。本件被告既已採取煞車及向右閃避之措施
      ，已盡其防止之義務，對於碰撞結果之發生，應無過失可言。公訴人雖認被告
      行經無號誌之交岔路口，未減速慢行，反超速行駛，亦為過失原因之一。但查
      ，本件兩車接觸碰撞地點距分向限制線起點至少約二十四公尺，已非屬於路口
      事故型態，有國立交通大學（運輸研究所）八十九年十一月十一日鑑定意見書
      一份附卷可證。況行經無號誌之交岔路口應速慢行，其規範目的在於避免進入
      交岔路口後，因其他車輛突然進入交岔路口內，無法及時煞避而發生碰撞，不
      在於規範防止與違規越過雙黃線、侵入對向車道之車輛發生碰撞。再查，本件
      證人石聘文、黃達凱在靠近新舊鯉南路交岔路口時，均依照規定暫停，且未發
      生任何危險，益證被害人劉偉麒如依規定暫停，應不致於發生本件車禍。而本
      件車禍先後送請臺灣省南投縣區車輛事故鑑定委員會鑑定及臺灣省車輛行車事
      故覆議鑑定委員會覆議，均認為「劉偉騏無照駕駛重機車於劃有行車分向限制
      線之路段，逆向駛入來車之車道行駛不當，為肇事原因。丙○○駕駛營大貨車
      於本車道行駛無肇事因素。」，有上開鑑定委員會八十八年四月二十一日投鑑
      字第八八０七四號鑑定意見書、八十八年十二月二十一日投鑑字第八八二九五
      號函、上開覆議委員會八十八年十一月八日府覆議字第八八０八００號、八十
      九年一月十日府覆議字第八八０三八七號函各一份在卷可憑，核與國立交通大
      學（運輸研究所）鑑定結果亦認為係被害人劉偉麒無照駕駛重機車，逆向行駛
      於標繪有分向限制線路段，為肇事原因相符，有該校八十九年十一月十一日鑑
      定意見書一份附卷可證。
（四）告訴人乙○○、丁○○及告訴代理人指稱被告疲勞駕駛，超速行駛，其向路邊
      方向行駛及煞係因閃避另一部機車，並非閃避被害人之機車，自車損及現場碎
      片遺落物散佈情形以觀，二車相撞地點係在邊線外，即被害人劉偉騏並非逆向
      行駛在被告之車道上，本件肇事原因係被告超速駕駛所致，被告應負完全責任
      等語。經查：被告雖於車禍當日上午六時三十分起，即駕駛砂石車，惟中間曾
      休息使用午餐，距車禍發生之下午二時二十分許，並未超過不得連續駕駛八小
      時即道路交通安全規則第一百十四條第一款之規定；再自車禍發生後之現場照
      片（見偵查卷第一六九頁）以觀，被告及被害人劉偉騏之車輛均在被告車道內
      ，參諸被告供稱其於發現證人黃達凱及被害人劉偉騏之機車後，有煞車及將車
      向右偏駕駛以圖閃避機車等語，益證被告於車禍發生前其車輛距離右側邊線更
      遠，再本院依告訴代理人聲請，再送請國立交通大學鑑定結果，仍認為被告在
      碰撞前係正常行駛於其本身之車道內，而刮地痕應係被害人機車所留一節，有
      該校九十年五月十日（９０）交大管運字第一九０四號函在本院卷可稽，告訴
      人稱車禍係發生在邊線外，劉偉騏並未逆向行駛等情與事實並不相符。另被告
      於車禍發生前有煞車，及有發現黃達凱及劉偉騏之機車等情已詳前述，是其煞
      車之目的自係閃避該機車，其車速在煞車後自應緩和下來，如非劉偉騏違反常
      情採取逆向行駛圖閃避至被告砂石車右側未果，反與被告車輛撞擊，應可避免
      本件車禍，自難認被告煞車係專為閃避黃達凱之機車而非閃避劉偉騏之機車，
      而認被告並未採應變措施而有過失，告訴人及代理人前開指訴自無可採。
（五）綜上所述，被告在其車道正常行進間，雖有超速情形，惟於看見被害人劉偉騏
      之機車時，已採取煞車及向右偏之措施以圖避免碰撞，然被害人劉偉騏未採取
      停車或加速向其應行車道前進之應變措施，反因意圖至被告右側車道外閃躲而
      逆向行駛於被告車道內，致與被告砂石車發生撞擊，其採取之應變措施非一般
      人所得預見，縱被告未超速行駛，亦非即可避免，自難苛責被告在該情況下令
      負過失刑責，本件核屬不能證明被告犯罪，原審因而為被告無罪之判決，核無
      不當，公訴人循告訴人請求上訴意旨認被告超速行駛係本件車禍肇事原因指摘
      原判決不當，求予撤銷，為無理由，應予駁回。據上論結，應依刑事訴訟法第
      三百六十八條，判決如主文。
本案經檢察官甲○○到庭執行職務。
中       華       民       國   九  十    年     七      月    三       日
                                臺灣高等法院臺中分院刑事第八庭
                        審判長法  官  羅  得  村
                                            法  官  劉  榮  服
                                            法  官  陳  賢  慧
右正本證明與原本無異。
如不服本判決應於收受送達後十日內向本院提出上訴書狀，其未敘述上訴之理由者並
得於提起上訴後十日內向本院補提理由書（均須按他造當事人之人數附繕本）。
                                            書記官  許  麗  花
中       華       民       國   九  十    年     七      月    五       日
                                                                        Ｋ


司法院資訊處製作；財團法人民間司法改革基金會備份。
